【裁判字號】    97,勞訴,85
【裁判日期】    971124
【裁判案由】    給付退休金
【裁判全文】
臺灣臺北地方法院民事判決              97年度勞訴字第85號
原      告    丁○○
              丙○○
              乙○○
              甲○○
共      同
訴訟代理人    戊○○律師
被      告    中華航空股份有限公司
法定代理人    魏幸雄
訴訟代理人    李瑞敏律師
              葛百鈴律師
              陳金泉律師
上列當事人間給付退休金事件，經本院於民國九十七年十一月三
日言詞辯論終結，判決如下：
    主  文
被告應給付原告如附表二「應給付金額」欄所示之金額，及各自
如附表二「利息起算日」欄所示之日起至清償日止，按週年利率
百分之五計算之利息。
原告丁○○、丙○○、唐桓淦其餘之訴駁回。
訴訟費用由被告負擔。
    事實及理由
一、本件訴訟程序進行中，被告公司董事會於民國97年7月10日
    改選董事長為魏幸雄，有97年7月10日第十七屆董事會紀錄
    、被告公司內部簽呈及被告公司新聞稿附卷可稽（見卷第
    185頁至第190頁），魏幸雄業已具狀聲明承受訴訟（見卷第
    152頁至第153頁）。合先敘明。
二、原告主張：
（一）原告前均任職被告公司擔任飛航工程師或機務長，分別於
      如附表一所示之日退休，原告之退休基數亦如附表一所示
      ，但被告就原告退休前六個月所領取如附表一所示之零費
      ，並未列入退休金計付，自應再給付原告如附表一「請求
      金額」欄所示之退休金。
（二）原告任職被告公司期間，由於工作內容有別於一般地勤人
      員，及其他不同工作性質之空勤人員，被告為彌補原告提
      供勞務之特殊性辛勞與負擔，乃依其陸續訂定之「中華航
      空公司員工國內外公差每日旅費標準表」、「空服組員差
      勤零費給與表」，每月按原告之職務、所駕駛之機種類別
      ，固定發給「零費」。該項零費係屬被告對原告提出勞務
      所給付之報償，為原告提供勞務之對價，並具有經常性給
      與之性質，應為工資之一部分。原告即使未達保證時數，
      被告仍然核發系爭零費，可見系爭零費之給付，與原告依
      其職務特殊性所提出之勞務內容有密切相關，非屬恩惠性
      給付。
（三）原告受領退休金給付當時，因不知系爭零費應列入計算退
      休金，嗣得知被告因系爭零費之爭議，遭許多其他離職員
      工訴請給付後，始知可以請求，不能僅以原告當初因不知
      而未表示異議，即遽認原告業已同意排除系爭零費計入退
      休金。被告雖稱其在計算空勤組員之退休金及資遣費時，
      向來均未將系爭零費列入計算平均工資，此已為勞動習慣
      ，且原告已同意排除，應受此習慣之拘束云云，原告否認
      有此勞動習慣或同意將系爭零費排除於平均工資以外之事
      實。
（四）被告未將每月經常性給付之零費列入飛航組員退休金核算
      已有數起糾紛，為免日後紛爭不斷，被告已於93年11月主
      動更改退休金給付規定，將系爭零費名稱修改為機種津貼
      ，凡於93年11月以後退休之飛航組員，已將系爭零費併入
      退休金核算。薪資結構修改為：飛航空勤津貼=機種加給
      （原機種加給）+機種津貼（系爭零費）；系爭零費薪資
      項目取消，未來不再發放，且機種津貼納入飛航組員應稅
      所得及退休金基數計算等情。
（五）爰聲明求為被告應給付原告各如附表一「請求金額」欄所
      示之金額及各自附表一「利息起算日」起至清償日止，按
      週年利率百分之五計算之利息。
三、被告則以：
  (一)被告早期係由空軍退役飛行員所成立，當時飛行員薪資即
      有營養費項目，故被告設計空勤組員薪資結構時，亦將之
      列入差勤費，並依「空勤組員差勤費結報規定」，分次計
      發差勤費。惟因空勤組員出勤頻繁，如按次申領實有不便
      ，為簡化行政作業程序，乃截長補短算出每月差勤費之平
      均值，訂定「中華航空公司員工國內外公差每日旅費標準
      表」，予以統一規範。又因上開標準表所列膳食費對地勤
      及空勤人員均採同一標準，考量空勤組員於機上服勤時，
      體力消耗大，落地時須添加營養恢復體力，因此於月底發
      薪之外，另按月核發系爭零費，以補貼空勤組員差旅所需
      。可見系爭零費係差旅津貼中之膳食津貼，屬於勞動基準
      法施行細則第10條第9款之「差旅費、差旅津貼」，應排
      除於工資範疇。
  (二)原告領取系爭零費毋庸另外課稅，此即為所謂「差旅費」
      ，依所得稅法第14條第3類薪資所得之定義：「在職務上
      或工作上取得之各種薪資收入」均屬薪資所得，除非另有
      規定，原來均應課繳所得稅。而勞工在職務上或工作上的
      各種收入能免稅者僅所得稅法第14條第3類第2款但書規定
      之差旅費、日支費及加班費等三種。日支費、差旅費性質
      上均為勞動基準法施行細則第10條第9款規定之差旅費，
      加班費則屬經常性給與之工資應併入平均工資計算。系爭
      零費絕非「超時飛加」（加班費）兩造從無爭執，則系爭
      零費免稅的唯一原因即是零費為差旅費性質。原告任職被
      告公司數十年，早認同系爭零費具差旅費性質，遂均未就
      此申報課稅，享有免稅利益多年。被告於80年間改制員工
      薪資時，曾召開勞資會議與工會代表協商討論，亦決定維
      持系爭零費為差旅費，以利勞工享受免稅優惠，亦可徵系
      爭零費自始皆為差旅費性質。而差旅費之給付，其本質上
      原即是勞工為雇主執行職務獲得之代價，其屬「工資」之
      性質要無疑義，被告亦從不否認（解釋論），只是立法上
      為減輕雇主資遣費或退休金負擔，明文於勞動基準法施行
      細則第10條第9款將之排除在計算平均工資之外（立法論
      ）。除前所述兩造確實已合意此零費給付係為差旅費外，
      再由系爭零費之發放時間為次月十五日，而基本薪及機種
      加給則在當月月底，可見系爭零費非屬工資性質。
  (三)同一給付，究為薪資所得或差旅費，僅能擇一為之，實無
      一方面認同系爭零費給付為差旅費而先行享受免除稅賦之
      利益長達數十年後，再反覆主張系爭零費非差旅費性質，
      雇主應給付退休金差額，享受雙面利益。原告於退休後數
      年提起本件訴訟請求被告給付退休金，顯屬權利濫用有違
      誠信原則等語，資為抗辯。而聲明求為原告之訴及假執行
      之聲請均駁回。
四、查原告前任職被告公司擔任飛航工程師或機務長，分別於如
    附表一所示之日期退休，原告任職被告公司期間，被告依其
    陸續訂定之「中華航空公司員工國內外公差每日旅費標準表
    」、「空服組員差勤零費給與表」，每月發給原告如附表一
    所示之零費。被告計付原告退休金時，並未將如附表一所示
    之系爭零費，列入平均工資計算之事實，為兩造所不爭，並
    有離職證明書、退休金額結算通知單、薪資表、系爭零費金
    額表、差勤零費給與表、公差每日旅費標準表及存摺明細等
    件為證（見卷第5頁至第13頁、第76頁至第79頁、第87頁、
    第98頁、第101頁）。至原告主張被告應將系爭零費列入平
    均工資計算退休金，則為被告所否認，並以上開情詞置辯。
    經查：
  (一)按工資：謂勞工因工作而獲得之報酬，包括工資、薪金及
      按計時、計日、計月、計件以現金或實物等方式給付之獎
      金、津貼及其他任何名義經常性給與均屬之，為勞動基準
      法第2條第3款所明定。又勞工因工作而獲得者，如經常性
      給與之工資、薪金固不論，即便是按計時、計日、計月、
      計件以現金或實物等方式給與之獎金、津貼及其他任何名
      義之給與，如為勞工因工作而獲得之報酬，仍屬工資。而
      勞動基準法施行細則第10條將勞工非因工作而獲得之對價
      ，或雇主為單方之目的而為任意性、恩給性之給付，如年
      終獎金、競賽獎金、夜點費、差旅費等，固明文排除於上
      開條款所稱「其他任何名義之經常性給與」範圍之外，惟
      依上開說明，該等排除項目，仍須以實質上非因工作而獲
      得之對價，或具有雇主單方之目的而任意性、恩給性之要
      件，始足當之，非以形式上所用名稱為唯一判斷。準此，
      於認定何項給付內容屬於工資，係以是否具有「勞工因提
      供勞務所得之報酬即勞務對價」而定，此應依一般交易觀
      念決定之，至於其給付名稱如何，在非所問，系爭零費是
      否屬工資性質，即應就其是否為原告「勞務之對價」加以
      審酌。
  (二)本件被告公司空勤組員與地勤人員旅費中之膳費及零費原
      係依「中華航空公司員工國內外公差每日旅費標準表」之
      同一標準訂定（見卷第78頁），嗣空勤人員再依「空勤業
      務作業規程」給付系爭零費，為兩造所不爭，並於78年1
      月1日生效之「空服組員差勤零費給與表」記載：「一、
      空勤旅費與地勤旅費中之膳零費係採同一標準訂定，惟空
      勤組員機上服勤時體力消耗大，落地需添加營養恢復體力
      ，故依往例核發差勤零費以補貼公差期間旅費所需。……
      爾後組員無論飛國際及國內線者差勤零費均以上列新台幣
      發給。二、表列之行政正副主管實際飛時未超過保證時間
      ，將按其空勤身份支領保證時間內差勤零費，如實際飛時
      超過保證時間則按實際飛時核支差勤零費等空勤待遇。三
      、差勤零費計算列式：（各空服組員飛行加給計酬時間×
      表列標準）＝差勤零費數……」（見卷第79頁）。另原告
      主張系爭零費是依空勤人員之職務、所駕駛之機種類別固
      定發給，亦為被告所不爭。由是可知，系爭零費之給與，
      與實際有無差旅並無必然關係，係依空勤組員之職務及原
      則上按保證飛行時數給與，為每月固定給付。堪認系爭零
      費為原告以其空勤組員之身分具領，故即使空勤組員實際
      飛行未達保證時數，仍依保證時間支領系爭零費，系爭零
      費為被告為彌補其等擔任空勤職務提供勞務特殊性之辛勞
      與負擔，直接對原告提出之勞務附加地作更進一步報償，
      與原告依其職務特殊性所提出之勞務內容有密切相關，其
      性質應為特殊職務之加給，為原告提出勞務之對價，而屬
      勞動基準法第2條第3項規定之工資。參以被告於原告退休
      後之93年11月1日，將定額零費改制，其中薪資結構修改
      為：「一、飛航空勤津貼＝機種加給（原機種加給）+機
      種津貼（系爭零費）；定額零費薪資項目取消，未來不再
      發放。二、機種津貼納入飛航組員應稅所得及退休金基數
      計算。…」，有系爭零費改制電腦文件乙份附卷可查（見
      卷第100頁），即將系爭零費名稱更改為機種津貼，並納
      入應稅所得及退休金之給付計算，凡於93年11月以後退休
      之空勤組員，均將原屬系爭零費之機種津貼列入平均工資
      。本件原告雖於92年及93年2月間即已退休而不能直接適
      用上開改制，但仍可以之認定原告退休後，被告將系爭零
      費定為工資之立場，益徵系爭零費為工資性質。系爭零費
      既為被告用以換取原告特殊勞務之提出，即具有對價性。
      原告主張應屬勞務之對價，為勞動基準法第2條第3款所稱
      之工資，核屬可取。
  (三)上開「空服組員差勤零費給與表」雖記載：「空勤組員機
      上服勤體力消耗大，落地須添加營養恢復體力，故依往例
      核發差勤零費以『補貼公差時間旅費所需』。」等語，惟
      由系爭零費上開計算標準可知，不論空勤人員於當月有無
      執行飛行任務，抑或飛行時數低於保證飛行時數，被告仍
      給付定額之差勤零費，自與其所稱發給空勤組員系爭零費
      ，係因其等在機上服勤時體力消耗大，落地需添加營業恢
      復體力或係為補貼公差期間旅費有所不符。至證人即被告
      財務處處長張炯滄雖於台灣高等法院95年度重勞上字第7
      號事件證稱：「因空勤人員為雇主的目的執行公務需要零
      費即旅費。零費的性質屬差旅費」等語（見卷第82頁），
      但系爭零費既未依實際差旅行程計給，而係按月依機種及
      保證時數定額給付，僅以上開證言亦不足為系爭零費係勞
      動基準法施行細則規定之差旅費或差旅津貼之證明。被告
      據而抗辯系爭零費為差旅費性質，尚無可取。被告又抗辯
      其為計付方便，始將系爭零費改以定額給付。但依被告上
      開計付方式，實不符其所稱營養費或旅費性質。又工資之
      給付容有各種名目，終應以是否係勞務對價為判斷依據，
      已如前述，則縱被告就空勤組員就保證時數飛行另行發給
      飛行加給、就超過保證時數部分再發給超時飛加，仍無礙
      認定系爭零費屬於工資之一部分。故被告以超過保證時數
      部分之超時飛加發給，抗辯系爭零費非屬勞務對價云云，
      仍不可取。再者，證人張炯滄固於台灣高等法院95年度重
      勞上字第7號事件證稱：被告公司係在月底發薪，系爭零
      費是在次月十五日發給（見卷第84頁）等語，被告並據此
      抗辯系爭零費與原告領取之基本薪及機種加給之性質不同
      云云。然此僅是被告公司內部核給作業時程之問題，尚難
      僅以該核發時點認定系爭零費之性質與基本薪及機種加給
      有所不同而非屬工資。被告此部分抗辯，尚難憑取。
  (四)被告另抗辯原告任職多年，享受系爭零費給付之免稅利益
      ，受領高額之薪資及退休金後無任何異議，且被告公司空
      勤組員離職計算退休金或資遣費，從未將系爭零費計入，
      此為員工所熟知，故兩造間已有不將系爭零費列入平均工
      資計付退休金之合意或勞動習慣，現再爭執應將系爭零費
      計入，有違誠信原則，應有權利失效原則之適用云云，惟
      原告否認有此合意或勞動習慣。查被告於80年3月20日召
      開第九次規劃空勤組員及相關管理制度工作小組會議紀錄
      ，於第五項綜合結論（五）：「以往飛航組員零費可免稅
      ，故本改制案資淺組員仍希望保留零費，資深者則否，以
      增加退休基數內涵，故零費保留與否及如何從機種加給予
      以切割，請航務處回去儘速協調。」（見卷第104頁），
      足見上開會議中關於系爭零費是否為工資列入資遣費或退
      休金計算，被告與員工並未達成合意，尚請被告公司航務
      處協調，且由其中「如何從機種加給予以切割」等語，尤
      見被告公司主管單位人員亦認為系爭零費為機種加給之性
      質。被告就其所稱之上開合意或勞動習慣，既不能舉證證
      明，則縱原告於92年或93年退休領取退休金之際已知系爭
      零費並未列入計算退休金，且已知其他空勤組員亦未計入
      ，但未即時異議，仍不能遽認兩造已達成不將系爭零費計
      入退休金之合意或勞動習慣。又將系爭零費納入計算平均
      工資，是否使原告先前不當享受免稅優惠，乃課徵稅捐之
      行政事項，尚與系爭零費為工資本質無涉。此外，原告領
      取之薪資或退休金是否高額，及被告公司現是否因航空業
      不景氣致虧損嚴重等情，均與系爭零費是否為工資無涉。
      被告此部分抗辯，均無可取。
  (五)至被告提出其與其他機師間之訴訟（本院96年度勞訴字第
      181號、本院96年度重勞訴字第1號判決）認為系爭零費並
      無勞務對價性而非屬工資之見解，並無拘束本院之效力，
      尚難比附援引，作為有利被告認定之依據。
（六）原告分別於附表一所示日期退休，其等就平均工資計入系
      爭零費後，所得領取如附表一「請求金額」欄所示之退休
      金，為兩造所不爭執（見卷第232頁）。原告請求被告給
      付如附表一「請求金額」欄所示之退休金差額，即屬有據
      。再雇主應給付之勞工退休金應自勞工退休之日起三十日
      內給付之，勞動基準法施行細則第29條第1項定有明文。
      原告之退休日期分別如附表一「退休日」欄所示，依上開
      說明，被告應分別自原告退休日翌日起算三十日內給付退
      休金，期滿後起始負遲延責任，是原告請求被告給付如附
      表二「利息起算日」欄所示之日起至清償日止，按週年利
      率百分之五計算之法定遲延利息，尚屬有據，至原告丁○○、丙○○及唐桓淦超過之利息請求部分，即屬無據。
五、綜上所述，原告依勞動契約法律關係，請求被告給付如附表
    二「應給付金額」欄所示之金額，及自如附表二「利息起算
    日」欄所示之日起至清償日止，按週年利率百分之五計算之
    利息，核無不合，應予准許。至原告孫忠男、丙○○及唐桓
    淦請求超過上開部分之利息請求，為無理由，不應准許。
六、本件事證已經明確，兩造其餘主張及舉證，核與本件判決結
    果不生影響，爰不再一一論述，附此敘明。
七、據上論結，本件原告甲○○之訴為有理由，原告丁○○、丙○○及唐桓淦為一部有理由，一部無理由，依民事訴訟法第
    第79條，判決如主文。
中    華    民    國    97    年    11    月    24    日
                    勞工法庭  法  官  黃書苑
以上正本係照原本作成。
如對本判決上訴，須於判決送達後二十日之不變期間內，向本院
提出上訴狀。
中    華    民    國    97    年    11    月    24    日
                              書記官  蔡月女
附表一：
┌──────┬──────┬──────┬──────┬──────┐
│編        號│    １      │     ２     │     ３     │     ４     │
├──────┼──────┼──────┼──────┼──────┤
│勞 工 姓 名 │   丁○○   │   丙○○   │   乙○○   │   甲○○   │
├──────┼──────┼──────┼──────┼──────┤
│職       稱 │七四七飛航工│七四七飛航工│七四二資深飛│七三七機務長│
│            │程師        │程師        │航工程師    │            │
├──────┼──────┼──────┼──────┼──────┤
│每 月 零 費 │28,216元或  │28,216元或  │28,344元    │28,344元    │
│            │28,344元    │28,344元    │            │            │
├──────┼──────┼──────┼──────┼──────┤
│基        數│    44.5    │     40     │    44.5    │     41     │
├──────┼──────┼──────┼──────┼──────┤
│平 均 零 費 │  27,275元  │  28,344元  │  28,344元  │  28,344元  │
├──────┼──────┼──────┼──────┼──────┤
│請求金額（單│1,257,525元 │1,133,760元 │1,261,308元 │1,162,104元 │
│位：新臺幣）│            │            │            │            │
├──────┼──────┼──────┼──────┼──────┤
│利息起算日  │民國92年3月 │民國92年3月 │民國92年6月5│民國93年3月 │
│            │31日        │31日        │日          │31日        │
├──────┼──────┼──────┼──────┼──────┤
│退   休   日│民國92年3月2│民國92年3月2│民國92年5月 │民國93年2月1│
│            │日          │日          │12日        │日          │
├──────┼──────┼──────┼──────┼──────┤
│備        註│            │            │            │            │
│            │            │            │            │            │
│            │            │            │            │            │
│            │            │            │            │            │
└──────┴──────┴──────┴──────┴──────┘
附表二：
┌──────┬──────┬──────┬──────┬──────┐
│編號        │     １     │     ２     │     ３     │     ４     │
├──────┼──────┼──────┼──────┼──────┤
│勞 工 姓 名 │   丁○○   │   丙○○   │   乙○○   │   甲○○   │
├──────┼──────┼──────┼──────┼──────┤
│應給付金額（│壹佰貳拾伍萬│壹佰壹拾參萬│壹佰貳拾陸萬│壹佰壹拾陸萬│
│單位：新臺幣│柒仟伍佰貳拾│參仟柒佰陸拾│壹仟參佰零捌│貳仟壹佰零肆│
│）          │伍元        │元          │元          │元          │
├──────┼──────┼──────┼──────┼──────┤
│利息起算日  │民國九十二年│民國九十二年│民國九十二年│民國九十三年│
│            │四月二日    │四月二日    │六月十二日  │三月三十一日│
└──────┴──────┴──────┴──────┴──────┘


司法院資訊處製作；財團法人民間司法改革基金會備份。
